臺灣臺北地方法院交通事件裁定　　　　 96年度交聲字第588號
　　原處分機關　臺北市交通事件裁決所
　　異　議　人
　　即受處分人　甲○○
　　　　　　　　　　　　　17號
上列受處分人因違反道路交通管理處罰條例案件，對於台北市交
通事件裁決所於中華民國96年5月18日所為之處分（原處分案號
：北市裁二字第裁00-000000000號）聲明異議，本院裁定如下：
    主  文
異議駁回。
    理  由
一、本件聲明異議意旨略以：本件車牌號碼ZZ-5552號租賃小貨
    車違規後本人未到案講習，係因本人住所不在戶籍地致未收
    到相關資料；本人於違規繳納罰鍰後自然以為銷案，今因辦
    理駕照才得知本案未了，亦曾提出申訴，相關資料均未能送
    達本人便逕行裁罰，且本案一案兩罰，有違公平原則。
二、按汽車駕駛人依第63條第3項前段規定受吊扣駕駛執照處分
    者，應接受道路交通安全講習。汽車駕駛人有第24條第1項
    各款明定應接受道路交通安全講習者，無正當理由，不依規
    定接受道路交通安全講習者，處新台幣（下同）1800元罰鍰
    。經再通知依限參加講習，逾期6個月以上仍不參加者，吊
    扣其駕駛執照6個月，道路交通管理處罰條例第24條第1項第
    5款、第3項定有明文。次按送達由行政機關自行或交由郵政
    機關送達。送達，於應受送達人之住居所、事務所或營業所
    為之。但在行政機關辦公處所或他處會晤應受送達人時，得
    於會晤處所為之。於應送達處所不獲會晤應受送達人時，得
    將文書付與有辨別事理能力之同居人、受僱人或應送達處所
    之接收郵件人員，行政程序法第68條第1項、第72條第1項、
    第73條第1項分別有明文規定。又汽車駕駛人之姓名、出生
    年、月、日、住址有變更者應填具異動登記書，檢同身分證
    或戶口名簿，向公路監理機關申請，道路交通安全規則第75
    條亦有明文揭示。
三、訊之異議人即受處分人固不否認未依規定參加講習，惟辯稱
    ：告發單裡面要伊去上課，但伊未收到告發單，後來去監理
    所查資料時知道這件案子，轉成罰金1800元，繳交罰金後以
    為就已經銷案，後來再去監理所查資料時才知道案子還在，
    且說要吊扣伊的駕照，這樣變成一罪兩罰云云。然查：
（一）異議人即受處分人自民國94年7月19日起即住所設籍於台
      北市○○區○○路81號5樓乙情，有全戶戶籍資料查詢結
      果在卷可稽，並經受處分人於本院96年6月15日調查時陳
      明在卷，足徵是實。
（二）受處分人於94年3月24日違反道路交通管理處罰條例第63
      條（6個月內違規記點達6點以上），依同條例第24條第1
      項規定，應接受道路通安全講習，台北市政府交通局於94
      年11月22日以雙掛號郵寄應於94年12月19日參加講習之通
      知單至受處分人戶籍地，並為大廈管理員簽收；因受處分
      人未到，該局於95年3月10日依同條例第24條第3項規定處
      1800元罰鍰並再次通知講習，將舉發違反道路交通管理事
      件通知單連同應於95年4月3日參加講習之通知單於95年3
      月13日以寄存郵政機關之方式掛號郵寄至受處分人戶籍地
      ，並為大廈管理員簽收，詎受處人仍未到，該局始於95年
      12月26日依同條例第24條第3項後段規定處吊扣駕駛執照6
      個月之情，有台北市政府交通局96年1月11日北市交授汽
      字第09630015800號函、94年11月22日掛號郵件收件回執
      、96年3月13日台北市政府交通局送達證書、台北市交通
      局95年12月26日北市交汽字第203010385號舉發違反道路
      交通管理事件通知單附卷足憑，且受處分人亦稱戶籍所在
      地之大樓管理員會負責收受送達證書，駕駛執照登記之地
      址仍為戶籍所在地，未有變更。是舉發機關依受處分人當
      時之戶籍地址通知及再次通知受處分人參加道路交通講習
      ，並依上述行政程序法規定已為送達並發生送達之效力，
      於法並無違誤，且舉發機關亦不知悉受處分人有無其他聯
      絡方式，受處分人以未居住於戶籍地致未收到通知單等情
      抗辯，尚無可採。
（三）又「一行為不二罰原則」，又稱「禁止雙重處罰原則」，
      顧名思義，指就人民同一違法行為，禁止國家為多次之處
      罰，其不僅禁止於一行為已受到處罰後，對同一行為再行
      追訴、處罰，也禁止對同一行為同時作多次之處罰。我國
      憲法固然沒有「一行為不二罰原則」的明文，惟從法治國
      家所要求之法安定原則、信賴保護原則以及比例原則均不
      難導出一行為不能重複處罰之要求，是「一行為不二罰原
      則」具有憲法位階，應無疑義。在我國，既然「一行為不
      二罰原則」係直接自信賴保護與比例原則所導出，也沒有
      只針對刑事罰適用之明文，當然就沒有排除秩序罰之直接
      適用的道理。是我國的「一行為不二罰原則」可說是一種
      較廣義的概念，下含針對刑事制裁，適用於刑事訴訟程序
      的「一事不二罰原則」（「一事不再理原則」），以及針
      對秩序罰，適用於行政制裁程序的狹義「一行為不二罰原
      則」。本件道路交通管理處罰條例第24條第3項前段所科
      處1800元罰鍰，其立法目的乃為敦促受處分人參加講習，
      即對於違反行政法上義務之人，促使其履行義務而為之處
      罰手段，性質上為行政執行罰之處以怠金，此由該條文後
      段明文於科處罰鍰後應再通知參加講習之規定即明；此與
      本件受處分人依同條例第24條第3項所科處之吊扣駕照，
      乃對於行為人違反行政法上義務所為處罰，性質上為行政
      秩序罰（行政罰法第2條第1款可為參照）並不相同。是縱
      使本件受處分人所違反之行政法上義務為未依規定參加講
      習，於自然意義及法律上意義均為一行為，但因處罰之本
      質不同，並未違反司法院大法官會議解釋釋字第503號及
      行政罰法第24條之規範意旨，而不生一事兩罰之問題，故
      受處分人以本件伊已於前繳納罰鍰1800元而認為再受科處
      吊扣駕照之處分有違一事不二罰之原則，容有誤解。
四、綜上所述，原處分機關依違反道路交通管理處罰條例第24條
    第3項及違反道路交通管理事件統一裁罰基準表等規定，以
    北市裁二字第裁00-000000000號裁決書裁處受處分人吊扣駕
    駛執照6個月，即無違誤，受處分人聲明異議，為無理由，
    應予駁回。
五、據上論斷，應依道路交通案件處理辦法第19條，裁定如主文
    。
中　　華　　民　　國　　96　　年　　6 　　月　　21　　日
       　　 台灣台北地方法院交通法庭    法　官　蘇嘉豐
以上正本證明與原本無異。
如不服本裁定，應於裁定送達後5日內，向本院提出抗告狀。
                              　　　    書記官　蘇靜紅
中　　華　　民　　國　　96　　年　　6 　　月　　21　　日
